【裁判字號】    98,訴,2104
【裁判日期】    990331
【裁判案由】    確認建物事實上處分權存在
【裁判全文】
臺灣桃園地方法院民事判決              98年度訴字第2104號
原      告  戊○○
被      告  丁○○
            乙○○○
上  一  人
訴訟代理人  甲○○
被      告  丙○○○
上列當事人間請求確認建物事實上處分權存在等事件，於民國99
年03月19日言詞辯論終結，本院判決如下：
    主      文
原告之訴駁回。
訴訟費用由原告負擔。
    事實及理由
一、本件被告丙○○○經合法通知，未於言詞辯論期日到場，核
    無民事訴訟法第386 條各款所列情形，爰依原告聲請，由其
    一造辯論而為判決。
二、原告主張略以：
  (一)緣坐落桃園縣龍潭鄉○○段39-17 、39-18 地號（下稱系爭
    39-17 、39-18 地號）土地前分別為訴外人黃明玉及被告乙○○○所有。訴外人宋昌宏前於民國91年間向被告乙○○○
    及丙○○○承租上開土地後，即先後出資委請訴外人陳志宏
    及劉習保，在上開土地上搭建門牌號碼為桃園縣龍潭鄉○○
    村○○路○ 段2 之1 號之2 層樓鐵皮屋（下稱系爭建物）及
    相連之T 字型招牌，惟系爭建物並未辦理所有權第一次登記
    ，屬違章建築。又宋昌宏前因積欠原告新台幣（下同）400
    萬元，為清償債務，宋昌宏遂於95年06月10日將系爭建物以
    50萬元之代價讓與原告，是以，原告已取得系爭建物之事實
    上處分權。詎被告乙○○○、丙○○○竟趁宋昌宏因躲債搬
    離系爭建物之際，將系爭建物出租他人做修車廠營利使用，
    排除原告對系爭建物之占有、使用及收益之權利，嚴重侵害
    原告之利益。
  (二)原告先前曾對被告乙○○○、丙○○○提起民事訴訟（第一
    、二審之案號分別為：本院96年度壢簡字第647 號、96年簡
    上字第222 號），亦係請求確認原告就坐落於系爭39-17 、
    39-18 地號土地上之系爭建物有事實上處分權，該案中已有
    詳盡調查。原告在該案中雖遭判決敗訴確定，然由該案之調
    查可延伸被告丁○○前係非法取得系爭建物權利之事實，被
    告丁○○對於系爭建物並無權利，乃竊佔該建物，再以不法
    之權利移轉予乙○○○，是以被告丁○○、乙○○○就系爭
    土地、建物均無合法權利，爰依法提起本件訴訟。而因被告
    無權占用系爭土地及出租系爭建物，致原告受有損害，爰另
    請求被告連帶賠償原告如訴之聲明第3 項所示之金額（係依
    據被告違法出租系爭建物及相連T 字招牌之租金來計算）。
  (三)聲明：1.確認原告就系爭建物有事實上處分權。2.確認原告
    就系爭39-17 、39-18 地號土地有事實上處分權。3.被告應
    連帶給付原告928 萬元。
三、被告抗辯略以：
  (一)被告丁○○部分：
  1.我根本不認識原告，原告請求於法無據。
  2.聲明：原告之訴駁回。
  (二)被告乙○○○部分：
  1.訴外人宋昌宏係於92年06月26日與被告乙○○○及丙○○○
    訂定房屋租賃契約書（下稱系爭租約）。系爭租約第1 條約
    明「甲方（乙○○○、丙○○○）房、店屋所在地及使用範
    圍：坐落桃園縣龍潭鄉○○段39地號，門牌龍潭鄉○○路○
    段2-1 號，前段之鐵皮屋約40坪」。第2 條「租賃期限經甲
    、乙（宋昌宏）雙方洽定為8 年即自93年01月01日起至101
    年12月31止」，足證被告乙○○○、丙○○○係將系爭建物
    （鐵皮屋）租予宋昌宏。而宋昌宏只是房客，根本沒有建物
    處分權，怎可輕易將本人之建物讓渡予原告。原告卻自稱宋
    昌宏欠他400 萬元債務，因宋昌宏避不見面，原告就意圖將
    系爭建物歸類為宋昌宏的財產，並予以抵償宋昌宏積欠原告
    債務的一部份，果真如此，對於善良的第三者房東即被告乙○○○而言，實屬無辜。且系爭土地、建物均係被告乙○○○所有，被告乙○○○解除系爭租約而收回系爭土地、建物
    後，為何不能出租他人，何來侵害原告之利益？
  2.被告丁○○繼承系爭建物後並將該建物售予被告乙○○○，
    有桃園縣政府稅捐稽徵處房屋稅籍大溪分處96年房屋稅繳款
    書、96年契稅繳款書、建築改良物買賣所有權移轉契約書等
    為憑，足證系爭建物係被告丁○○繼承後並將該建物售予被
    告乙○○○無誤，是以被告乙○○○自當有系爭建物之事實
    處分權及所有權。
  3.被告乙○○○也是受害人，日前被告乙○○○亦以存證信函
    通知宋昌宏應給付積欠本人之租金，及告知因其違約亂搞，
    造成本人受訴訟之苦而與其解約。宋昌宏因欠債逃亡，並將
    系爭建物用得亂七八糟，係日前本人與親友前往打掃後才恢
    復原狀，有照片為證。原告既自稱有建物處分權，為何其不
    整理建物，卻待本人將建物整理好、裝修並出租後，才跳出
    來提告？足見原告意圖不勞而獲，欲侵占本人之系爭建物。
  4.依系爭租約第6 條約定：「乙方（宋昌宏）於租期屆滿時，
    除經甲方（乙○○○、丙○○○）同意繼續出租外，應即日
    將租賃房屋誠心按照原狀遷空交還甲方，不得藉詞推諉或主
    張任何權利，如不即時遷讓交還房屋時，甲方每月得向乙方
    請求按照租金5 倍之違約金至遷讓完了之日止，乙方決無異
    議」。又系爭租約之附註(一)亦約明：「承租人於承租存續期
    間內，房屋整建由其負擔，使用、收益全歸承租人，若承租
    人不續租時，本標的之房屋，無條件全部歸還出租人，承租
    人不得異議」，由此可證，系爭建物係由宋昌宏裝修，並非
    新建，且於租約終止後，該標的物自應依約無條件歸還本人
    ，宋昌宏或原告本不得主張任何權利。
  5.又系爭租約第8 條約定：「乙方未經甲方同意，不得私自將
    租賃房屋權利全部或一部份出借、轉租、頂讓或以其他變相
    方法由他人使用房屋」。故宋昌宏與原告所訂定之讓渡證書
    ，違反系爭租約，實屬無效。且本人強烈質疑宋昌宏與原告
    係一丘之貉，其2 人訂定的讓渡契約及400 萬債務，都是原
    告偽造的。
  6.系爭39-17 、39-18 地號土地係被告乙○○○之父親黃觀鼎
    過世後，經母親丙○○○及兄弟姐妹同意平分遺產後，由丙○○○繼承39-17 地號，由乙○○○繼承39-18 地號；之後
    ，39-17 地號再先後轉給黃明華、黃俊龍，而目前39-17 、
    39-18 地號均已分別轉讓予他人。原告一個陌生人卻稱該地
    係其所有，實屬無稽。原告先前即曾對被告乙○○○、丙○○○起訴，歷經本院96年度壢簡字第647 號、96年簡上字第
    222 號兩個審級均判決原告敗訴，該案確定後，原告卻還繼
    續來告，真的是莫名其妙。
  7.聲明：駁回原告之訴。如受不利之判決，願供擔保請准宣告
    免為假執行。
  (三)被告丙○○○部分：未為聲明及陳述。
四、本院之判斷：
  (一)查兩造所爭執之系爭建物，乃坐落於系爭39-18 地號及同段
    40地號土地上，此業經本院於另案96年度簡上字第222 號（
    原審案號為96年度壢簡字647 號）確認建物事實上處分權事
    件中囑託桃園縣大溪地政事務所測量並繪製複丈成果圖在卷
    ，並經本院依職權調閱該案全卷查核無誤，堪信屬實。則原
    告所稱：系爭建物係坐落於39-17 、39-18 地號一情，應屬
    有誤，合先敘明。
  (二)原告另主張：訴外人宋昌宏前於91年間向被告乙○○○及丙○○○承租39-17 、39-18 土地後，即先後出資委請訴外人
    陳志宏及劉習保，在上開土地上搭建系爭建物（門牌號碼為
    桃園縣龍潭鄉○○村○○路○ 段2 之1 號）及相連之T 字型
    招牌，系爭建物並未辦理所有權第一次登記，而因訴外人宋
    昌宏前積欠原告400 萬元，為清償債務，宋昌宏遂於95年06
    月10日將系爭建物以50萬元之代價讓與原告等情，有卷附之
    房屋租賃契約書1 份（本院卷第22頁）為憑，並據原告提出
    借據、讓渡證書各1 份為證（見另案一審卷第12、17頁），
    此外復經陳志宏、劉習保於前述另案中到庭證述相符（詳見
    本院另案之一、二審卷內筆錄），故足信屬實。被告對於宋
    昌宏於91年間曾向被告乙○○○、丙○○○承租上開土地一
    情，雖不爭執，惟否認系爭建物係由宋昌宏所出資搭建，並
    抗辯稱：系爭建物前為訴外人黃觀鼎於84年間所興建，黃觀
    鼎過世後，由丁○○繼承，之後讓售予乙○○○等語，被告
    復提出桃園縣政府稅捐稽徵處房屋稅籍大溪分處96年房屋稅
    繳款書、96年契稅繳款書、建築改良物買賣所有權移轉契約
    書等為憑（見本院卷第25至28頁），惟依本院於另案向桃園
    縣政府稅捐稽徵處大溪分處查詢之結果，可知：依房屋稅籍
    證明書所載，系爭建物於84年3 月課稅時，1 、2 樓面積均
    為198.6 平方公尺，構造別均為鋼鐵造（未達90*90*6 公厘
    ），嗣該屋於91年10月另在1 樓部分增建350 平方公尺，構
    造別亦為鋼鐵造（未達90*90 *6公厘）（此見另案一審卷第
    83頁），然系爭建物經本院於另案訴訟中囑託桃園縣大溪地
    政事務所測量結果，1 、2 樓面積分別為115.49平方公尺、
    99. 57平方公尺，兩者面積已有不同，且兩造於另案中並不
    爭執「系爭建物係由『200*100 公厘』鋼板所建造」，亦與
    系爭建物之房屋稅籍證明書所載構造別不同，是以被告抗辯
    ：黃觀鼎於84年間所興建門牌號碼為桃園縣龍潭鄉○○村○○路○ 段2 之1 號房屋即為系爭建物一節，即難認有據。
  (三)另觀諸訴外人宋昌宏與被告乙○○○、丙○○○所訂之系爭
    租約，於附註第(一)點記載：「承租人於承租存續期間內，房
    屋整建由其負擔，使用、收益全歸承租人，若承租人不續租
    時，本標的之房屋，無條件全部歸還出租人，承租人不得異
    議」等語（見本院卷第24頁），參以陳志宏於另案一審時證
    稱：宋昌宏有說房子是租來的等語（見該案一審卷第77頁）
    ，劉習保亦證稱：當時是說要改善淹水問題，而且要擴大營
    運，所以要將地基填高，防止房子淹水，我實際上施工是部
    分修繕，部分重新興建等語（見另案二審卷第261 頁），足
    見宋昌宏在僱工興建時，主觀上應知悉其對於承租房屋並無
    處分權限，倘其將原承租房屋加以整建，其亦僅能在租賃期
    間內對該整建後之房屋為使用、收益，該屋之所有權仍歸出
    租人即被告乙○○○、丙○○○所有。況依陳志宏及劉習保
    之證詞，可知宋昌宏當初向被告乙○○○、丙○○○承租之
    鐵皮屋尚有部分建物留存，而系爭建物依現況觀之，並未能
    就劉習保重新興建部分作出區隔，足見宋昌宏並無意將系爭
    建物之事實上處分權為分割或變動。準此，系爭建物雖經宋
    昌宏僱工整建，然基於系爭租約之前開約定及系爭建物事實
    上處分權之完整性，其事實上處分權仍應屬被告乙○○○、
    丙○○○所有。
  (四)據上所述，宋昌宏並無權將系爭建物之事實上處分權轉讓予
    原告。是以原告主張：其已自宋昌宏處受讓系爭建物之事實
    上處分權一節，即屬無據。則原告請求確認其對系爭建物有
    事實上處分權存在，為無理由，應予駁回。而原告就系爭建
    物既無事實上處分權存在，則其進而請求確認原告就系爭建
    物所坐落之土地有事實上處分權，並主張因其前開事實上處
    分權受侵害而請求被告負損害賠償責任等節，亦均屬無據，
    應併予駁回。
五、結論：原告之訴為無理由，依民事訴訟法第385 條第1 項前
    段、第78條，判決如主文。
中    華    民    國    99    年    3     月    31    日
                        民事第三庭    法  官  周玉
以上正本係照原本作成
如對本判決上訴，須於判決送達後20日內向本院提出上訴狀
中    華    民    國    99    年    3     月    31    日
                                      書記官  楊郁馨

司法院資訊處製作；財團法人民間司法改革基金會備份。
